臺灣高雄地方法院刑事判決　　　　　　　　　　　　八十八年度易字第三六六六號
　　公　訴　人　臺灣高雄地方法院檢察署檢察官
　　被　　　告　己○○
　　被　　　告　壬○○○
　　共　　　同
　　選任辯護人　孫嘉
　　　　　　　　鍾武雄
右列被告等因詐欺案件，經檢察官提起公訴（八十八年度偵字第二三三四號）及併案
審理（八十九年度偵字第九０四七號），本院判決如左：
    主  文
己○○、壬○○○共同連續行使偽造私文書，足以生損害於他人，各處有期徒刑壹年
貳月。
    事  實
一、己○○與壬○○○為夫妻，在高雄市○○○路七二四號開設東方美鐘錶眼鏡行多
    年，並從事互助會活動以運用資金，詎因遭死會會員倒會，經濟困難之程度已無
    能力起會支應，二人竟共同基於概括之犯意，意圖為自己不法之所有，在上開眼
    鏡行店址，隱瞞上情，由己○○自任會首，自民國（下同）八十四年六月二十五
    日起，連續邀集如附表一所示之Ａ、Ｂ、Ｃ、Ｄ等四組民間互助會，由己○○、
    壬○○○共同於上址主持開標事宜，開標後由二人分別出面向會員收取會款，或
    由會員將會款匯入壬○○○在郵局所設立帳戶，再由己○○將收得會款現金交予
    得標會員。其中Ａ組互助會並於八十四年七月二十五日第一次開標日起至八十七
    年十二月份標完會之日止期間內，偽以如附表二所示之其中十五名會員之會員名
    義，偽簽姓名及參加競標金額之紙條為標單（未記載「標單」字樣），表明該標
    單為各該競標者之投標單而向在場會員出示參與競標，而行使上開具有準私文書
    性質之投標書，足以生損害於各該被冒標之活會會員；嗣再宣佈由各該被冒標之
    活會會員或其他會員得標，將標單丟棄，而據此向當期活會會員及被冒標之活會
    會員收取會款，致前揭活會會員與被冒標會員陷於錯誤，而陸續交付會款；各起
    互助會詐得款項如附表一所載。迨至八十七年十二月份標完會後宣告倒會，上開
    互助會之活會會員Ｂ○○等人始知受騙。
二、案經Ｂ○○、玄○○、天○○、亥○○、戌○○、馬憲章、寅○○、Ｅ○○、Ｄ
    ○○○、午○○、宇○○、黃○○、巳○○、Ａ○○、辰○○○、宙○○、Ｃ○
    ○、丙○○、甲○○、乙○○、唐湘苓、子○○、娥國齡、丑○○、傳惠瑛、芮
    明芳、芮廣宏、地○○、酉○○、申○、癸○○、庚○、卯○○、未○○及辛○
    ○、戊○○○、丁○○等人訴由臺灣高雄地方法院檢察署檢察官偵查起訴及併案
    辦理。
    理  由
一、訊據被告己○○固不否認上開互助會嗣於八十七年十二月份標完會後宣告倒會與
    Ａ組互助會確有冒標會款之事實，然矢口否認有何詐欺之犯行，辯稱：是因為被
    人倒會始止會云云。訊之被告壬○○○則矢口否認有何行使偽造文書及詐欺犯行
    ，辯稱該等互助會均係其夫所召募，伊並不知情云云。惟查︰
  （一）右揭犯罪事實，業據告訴人Ｂ○○、玄○○、天○○、亥○○、戌○○、馬
        憲章、寅○○、Ｅ○○、Ｄ○○○、午○○、宇○○、黃○○、巳○○、Ａ
        ○○、辰○○○、宙○○、Ｃ○○、丙○○、甲○○、乙○○、唐湘苓、子
        ○○、娥國齡、丑○○、傳惠瑛、芮明芳、芮廣宏、地○○、酉○○、申○
        、癸○○、庚○、卯○○、未○○及辛○○、戊○○○、丁○○等人指訴綦
        詳，復有Ａ、Ｂ、Ｃ、Ｄ四會之互助會單各乙紙及告訴人Ｂ○○庭呈之Ａ組
        互助會之活會會員整理表一份在卷足參，而本件Ａ組民間互助會，於八十七
        年十二月份標完會後，僅剩餘十次會期，但卻仍有如附表一所示之二十五位
        活會會員，而被告則對前開活會短少一事，於本院審理中始終無法提出合理
        說明，當可認定被告確有連續行使偽造投標單之準私文書，而冒標向活會會
        員詐取會款之事實。而被告己○○辯稱被他人倒會，始倒會一節，惟觀之其
        所提出被他人倒會之資料，其自八十三年間即陸續被他人倒會，益徵被告二
        人邀集如附表一所示之Ａ、Ｂ、Ｃ、Ｄ等四組民間互助會時，經濟困難之程
        度已無能力起會支應，其等有詐欺之犯意甚明。
  （二）被告壬○○○雖辯稱並未參與其夫己○○互助會之事務云云。而被告己○○
        亦附合被告壬○○○之供詞，供稱其妻壬○○○並未參與互助會之事務云云
        。惟查，告訴人申○於本院審理時已陳稱：伊會款都匯入壬○○○之郵局帳
        戶，並提出匯款執據及儲戶交易明細表各乙紙附卷為憑，另告訴人黃束治則
        稱：伊參加二會，是壬○○○邀伊入會，每次開標時壬○○○均有在場，一
        人負責開標，另一人就負責收會錢等語在卷。又參以被告壬○○○與己○○
        係夫妻，二人同財共居，而己○○招募互助會時，壬○○○亦幫同收取會款
        ，而互助會開標時，被告壬○○○均會在場等情，則被告壬○○○所辯伊未
        參與互助會之事務云云，即不足信。
  （三）綜上所述，被告己○○、壬○○○前開辯詞，均係卸責之詞而不足採，本件
        事證明確，被告二人之犯行均堪認定，皆應依法論科。
二、按被告己○○、壬○○○在標單內共同偽簽Ａ組互助會被冒標活會會員之署押並
    記載競標金額，雖標單內未載明「標單」二字，惟依習慣足以表示投標之意思，
    該標單即與刑法第二百二十條第一項之準私文書相當，被告偽造上開標單並持以
    行使，使各該互助會之活會會員陷於錯誤而交付會款，足以生損害於告訴人及其
    他活會會員，核被告二人所為，均係犯刑法第二百十六條、第二百十條、第二百
    二十條第一項之行使偽造私文書罪及第三百三十九條第一項之詐欺取財罪。被告
    二人偽造署押為偽造私文書之部分行為，不另論處；偽造私文書並進而行使，其
    偽造之低度行為應為行使之高度行為所吸收，不另論罪。被告二人間，就上開行
    使偽造「標單」之準私文書而冒標會款之犯行，具有犯意聯絡及行為分擔，皆為
    共同正犯。被告二人同一冒標會款之行為，同時向多數活會會員詐取會款，為想
    像競合犯，依刑法第五十五條規定，應從一重處斷。被告二人先後多次行使偽造
    私文書及詐欺取財之行為，均時間緊接，方法相同，觸犯構成要件相同之罪名，
    均係基於概括犯意而為之，皆屬連續犯，應各依刑法第五十六條之規定以一罪論
    ，並依法加重其刑。又被告二人多次行使偽造標單之目的係為冒標會款，其所犯
    連續行使偽造私文書與連續詐欺取財二罪間，有方法目的之牽連關係，應從一重
    之連續行使偽造私文書罪處斷。又被告二人共同偽造標單冒標會款部分之犯行雖
    未據公訴人起訴，然本院認該部分與起訴事實具有牽連犯之裁判上一罪關係，為
    起訴效力所及，基於審判不可分原則，應併予審理。爰分別審酌被告二人之品行
    、生活狀況、智識程度、與被害人之關係，及其犯罪之動機、目的、手法、所詐
    得之金額甚多，犯罪後之態度等一切情狀，各量處如主文所示之刑。至被告二人
    偽造之上開標單既無證據證明現尚存在，爰不為沒收之諭知，併此敘明。
據上論斷，應依刑事訴訟法第二百九十九條第一項前段、刑法第二十八條、第五十六
條、第二百十六條、第二百十條、第三百三十九條第一項、第五十五條，罰金罰鍰提
高標準條例第一條前段，判決如主文。
中      華      民      國      九十一      年      四      月    三    日
                                  臺灣高雄地方法院刑事第一庭
                                      法  官    郭佳瑛
右正本證明與原本無異。
如不服本判決，應於判決送達後十日內，向本院提出上訴狀。
                                      書記官    王美玲
中    華    民    國      九十一      年      四      月      四      日
附表：
編號  會金           會期                       詐得金額（新台幣）
Ａ    新台幣一萬元   八十四年六月二十五日起     一千零二十八萬
                     至八十八年七月二十五日止   九千六百元
Ｂ    新台幣一萬元   八十六年十一月二十日起     四百六十一萬九千七百元
                     至八十九年七月三十日
Ｃ    新台幣一萬元   八十七年四月十五日起至     二百一十萬四千元
                     八十九年六月十五日止
Ｄ    新台幣一萬元   八十七年七月五日起至       一百一十二萬三千二百元
                     八十八年十二月三十日止
